臺灣臺北地方法院民事判決　九十一年度簡上字第四○六號
　　上　訴　人　中菱小客車租賃股份有限公司
　　法定代理人　丙○○
　　訴訟代理人　丁○○
　　被上訴人　　彰化商業銀行股份有限公司
　　法定代理人　乙○○
　　訴訟代理人　甲○○
　　　　　　　　己○○
　　　　　　　　戊○○
右當事人間請求損害賠償事件，上訴人對於中華民國九十一年三月二十九日本院台北
簡易庭九十一年度北簡字第一六八六號第一審判決提起上訴：
    主      文
上訴駁回。
第二審訴訟費用由被上訴人負擔。
    事      實
甲、上訴人方面：
  一、聲明：
    (一)原判決廢棄。
    (二)被上訴人應給付上訴人新臺幣（下同）壹拾參萬捌仟肆佰壹拾捌元及自本件起
      訴狀繕本送達被上訴人翌日起至清償日止，按週年利率百分之五計算之利息。
  二、陳述：除與原審判決書所載相同者茲予引用外，補稱：
    (一)本院九十一年度北簡字第一六八六號判決略謂：按民法第四百三十二條所規定
      承租人應負善良管理人之注意義務，必須行為人能預見並能防免而不為防免之
      必要措施，方有過失可言；查民國（下同）九十年九月襲臺之納莉颱風，造成
      臺灣近四百年來僅見之重大災害，為公眾週知之事實，導致臺北地區多處不曾
      淹水之高處亦無倖免，是本件系爭租賃車輛所受之損害，係因不可抗力造成，
      顯非被上訴人所能防免，上訴人主張被上訴人違反善良管理人之注意義務云云
      ，並無理由；又兩造就租賃物因不可抗力所受之損害，並未約定應由何者負責
      修繕，上訴人以被上訴人公開招標所附之契約未明訂颱風洪水險項目之事實，
      主張兩造已約定由被上訴人負擔不可抗力造成的修繕費用云云，並無依據等語
      ，因而駁回上訴人之訴。
    (二)惟納莉颱風來襲前，中央氣象局即已發佈颱風警報並提醒民眾當日正值大潮期
      ，應注意防範豪雨所可能造成的水患，因此納莉颱風造成之災害，並非不可預
      期，此與地震乃突發性、無從預測者不同。況一般人均知颱風期間應將車輛移
      置高處，本次納莉颱風期間，許多民眾將自己所有之車輛移至高架道路上，承
      租人既負有善良管理人之注意義務，即應負較處理自己事務更高之注意義務，
      竟未採取有效之防範措施，顯見被上訴人未盡民法第四百三十二條規定之善良
      管理人之注意義務。又本件被上訴人公開招標所附之定型化契約中並無颱風洪
      水險之項目，而中央信託局辦理中央政府公務車輛租賃共同供應契約包含颱風
      洪水險，此為一般車輛財產保險之基本，本件被上訴人既已考慮投保將負擔較
      高之租金而排除颱風洪水險項目，則應由被上訴人負擔風險較為合理。綜上，
      民法第四百二十九條第一項之規定，應限於承租人非因自己過失而毀損租賃物
      之情形，若承租人應依同法第四百三十二條第二項規定負損害賠償責任，出租
      人自無修繕義務，故本件系爭租賃車輛之損害，係因可歸責於被上訴人之事由
      所造成，應由被上訴人負擔。
  三、證據：除援用原審所提證據外，補提中央信託局辦理中央政府各機關、學校、
      國營事業公務車輛租賃共同供應契約影本各一份、剪報影本二份為證。
乙、被上訴人方面：
  一、聲明：如主文第一項所示。
  二、陳述：除與原審判決書所載者相同茲予引用外，補稱：
    (一)系爭車輛停在被上訴人公司之停車場，其泡水損害係因不可抗力所造成，兩造
      並無約定修繕費用由何者負擔，故回歸民法規定應由上訴人負擔。
    (二)中央氣象局雖於納莉颱風來襲前發佈颱風警報並提醒民眾注意，但颱風豪雨並
      非必造成水患，本次納莉颱風所挾帶之雨量為臺灣地區近四百年來所僅見，且
      防洪設施未有效發揮功能等因素，導致被上訴人不能預見及防免，被上訴人無
      過失可言。而本次颱風淹水之水勢乃突發性且水量驚人，非如上訴人所指係慢
      慢上漲云云，且臺北市○○○路、忠孝西路及南京東路等臺北市區地勢較高之
      地區亦無倖免，被上訴人實難預知何謂安全之高處。上訴人又主張被上訴人招
      標所提之租賃合約書為定型化契約云云，然定型化契約乃企業經營者所預定用
      於大量商品銷售及眾多消費者之同種類契約條款，本件為租賃契約且被上訴人
      並非商品提供者，並非消費者保護法定型化契約所規範之對象，系爭租賃契約
      雖為被上訴人於招標前事先預定，然招標程序乃公開、公正、公平，且上訴人
      於領取標單時即已審閱相關條款，並於投標後經上訴人簽章交還被上訴人，可
      見上訴人對於契約條款並無異議，該契約為兩造所合意訂定，並非定型化契約
      。被上訴人於招標前曾發函各大汽車租賃公司提出報價單，被上訴人依據其所
      提出之報價單，均未包含颱風洪水險項目，上訴人本身提出之報價單亦未無包
      含颱風洪水險，可知並非一般基本認知；況本件租賃採公開招標之方式，上訴
      人可以商業考量投標，不可因上訴人以低價搶標而反謂被上訴人應負擔較高之
      風險。
    (三)九十年九月十七日納莉颱風登陸後，因被上訴人南崁分行周遭交通尚可通行，
      故早上有指派之行員前往駐守，駐守人員獲知淹水狀況後立即至辦公大樓之地
      下二樓停車場將系爭車輛駛出，然因水勢過大，駛至出口處時，車輛進水熄火
      ，幾乎將車輛及駕駛人一同沖下地下室，幸而在旁人協助下，將車輛推至安全
      地點。是被上訴人在不可抗力之情形下，已盡力搶救系爭車輛，使系爭車輛未
      遭大水淹沒，已盡善良管理人之注意義務。上訴人復未能舉證證明被上訴人有
      何歸責事由及證據。
  三、證據：除援用原審所提證據外，補提剪報、租賃合約書、影本及臺北縣汐止市
      中興里辦公處證明書、中央氣象局颱風警報發佈概況表、陳報書各一份、報價
      單影本二份，並聲請訊問證人鄭啟明。
    理      由
一、本件上訴人起訴主張：被上訴人分別於八十八年七月三日、八十九年一月十三日
    向上訴人承租所有之車號ＢＢ－五一八五號及車號ＢＢ－六七一六號之中華ＬＡ
    ＮＣＥＲ１．６ＧＬＸＩ一六○○ｃｃ自動排檔深藍色小客車二輛（以下簡稱系
    爭二部車輛），租賃期間各自八十八年七月三日起至九十二年七月二日止、自八
    十九年一月十三日至九十三年一月十二日止，均共計四年，詎九十年九月十七日
    納莉颱風期間，被上訴人未於中央氣象局發佈警報後將系爭車輛移往安全高處，
    是未盡承租人所應負之善良管理人注意義務，致系爭車輛遭大水淹沒受有損害，
    上訴人就系爭車輛支出之修復費用共計一十三萬八千四百一十八元，遂依據租賃
    契約及民法第四百三十二條第一項、第二項規定，請求被上訴人賠償壹拾參萬捌
    仟肆佰壹拾捌元及自起訴狀繕本送達翌日起算之法定遲延利息等語。
    被上訴人則以：系爭車輛是否投保颱風洪水險與風險之分配係屬二事，出租人本
    負有修繕租賃物之義務，況被上訴人之招標公告並未限制不得投保颱風洪水險，
    本件系爭車輛之損害係因納莉颱風之不可抗力所造成，非被上訴人所能預見並防
    免，被上訴人已盡善良管理人之注意義務等語，資為抗辯。
二、本件經民事訴訟法第四百三十六條之一第三項準用同法第四百六十三條、再準用
    同法第二百七十條之一第一項第三款規定，整理並協議簡化爭點及不爭執事項後
    ，就本件上訴人請求係以因被上訴人未盡承租人之善良管理人之注意義務致租賃
    標的物受有損害，兩造同意就：(一)兩造就系爭二部車輛有租賃契約關係存在，上
    訴人提出之租賃契約為真正；(二)系爭二部車輛於九十年九月十六日、十七日因納
    莉颱風水災損壞，當時車輛由被上訴人管領，停放被上訴人公司地下室而未駛往
    高處；(三)上訴人已支付修復車費一十三萬八千四百一十八元等事實不爭執，僅就
    ：(一)依系爭租賃契約約定，系爭二部車輛因颱風或洪水而受有損害之風險，是否
    應由被上訴人負擔；(二)系爭二部車輛所受之損害是否可歸責於被上訴人、具體歸
    責原因何在、如何證明等事實為本件之爭點。查上訴人中菱小客車租賃股份有限
    公司與被上訴人彰化商業銀行股份有限公司，於八十八年二月十一日訂定租賃契
    約主約，於同年七月三日就車號ＢＢ－五一八五號中華ＬＡＮＣＥＲ１．６ＧＬ
    ＸＩ一六○○ｃｃ自動排檔深藍色小客車一輛訂定租賃合約副約，租賃期間自八
    十八年七月三日至九十二年七月二日止，另於八十九年一月十三日就車號ＢＢ－
    六七一六號之同型款小客車一輛訂定租賃合約副約，租賃期間自八十九年一月十
    三日至九十三年一月十二日止，嗣於納莉颱風侵襲臺灣地區期間因水患進水，於
    九十年九月及十一月間進廠維修，上訴人因而支出共計一十三萬八千四百一十八
    元之修繕費用等事實，業據上訴人於原審審理中提出租賃合約書三份及統一發票
    、維修工作單各二份、結帳清單一份附卷可稽，又為被上訴人所不爭執，堪認上
    訴人此部分之主張為真正，是本件應予審究兩造間之爭點厥為系爭二部車輛泡水
    所受之損害應由上訴人或被上訴人承擔？茲分析如下：
三、按債務不履行乃債之內容未能實現之狀態，即因可歸責於債務人之事由，致未依
    債之本旨以為給付之狀態。而所謂「可歸責於債務人之事由」，就租賃契約承租
    人對於租賃物之保管義務而言，為善良管理人之注意義務，民法第四百三十二條
    第一項前段定有明文。次按善良管理人之注意義務，係指依交易上一般觀念，認
    為有相當知識經驗及誠意之人所用之注意；又不可抗力，乃義務人縱盡最大之注
    意義務，仍不能避免之事故而言，是以租賃關係而言，承租人就租賃物之毀損滅
    失，除失火事故外，所負責任上限為具體輕過失責任，亦即，原則上租賃物出租
    人既享有租賃物所有權，本應負擔租賃物毀損、滅失之風險，惟因租賃物事實上
    在承租人管領使用中，故法律特別賦予承租人應負善良管理人之注意義務，將此
    風險轉由承租人負擔，然一旦風險之發生已逾越善良管理人所能注意之範疇時，
    租賃物毀損、滅失之風險仍應由出租人負擔。此時，若租賃物有所毀損，出租人
    應負擔修繕費用之支出，民法第四百二十九條第一項定有明文，合先敘明。
四、經查：
    (一)關於本件颱風風險責任之分配：
      上訴人固主張：被上訴人依據招標公告所提出之租賃契約條款中，上訴人應負
      擔之保險項目未包括颱風洪水險項目，可知颱風風險應由被上訴人負擔云云，
      惟按保險乃分散風險，消化損失之手段，因租賃物毀損、滅失而可能受有損害
      之人，均得透過保險之方式分攤風險。保險制度乃因事故發生而受有損害之人
      基於風險評估所選擇分散風險之方式，旨在取得迅速有效之賠償以填補損害，
      因出租人及承租人對於租賃物俱有保險利益，雙方原本均得基於本身利益之考
      量而決定是否投保保險。若雙方於租賃契約中約定推由其中一方投保保險，應
      屬契約自由之範疇，然並不因此影響法律所規定風險分配責任之歸屬，此觀諸
      保險法第五十三條賦予保險人代位求償權之規定自明；若雙方未於契約中約定
      由何者投保保險，則雙方得各自投保。從而，本件兩造租賃契約第十三條縱未
      約定颱風洪水險為上訴人所應投保之保險項目之事實，亦不足以推論颱風、洪
      水所致租賃物之損害即應由被上訴人負擔。反之，揆諸前揭說明，承租人應負
      善良管理人之注意義務，至若颱風、洪水所致之損害已超出善良管理人所能注
      意之範疇，則應由出租人負擔風險，其理甚明。
    (二)關於被上訴人是否具有可歸責事由：
      (1)按被上訴人規定，因九十年九月十六日為星期日，當日並無值班行員留守。
        其中，被上訴人汐止分公司位在臺北縣汐止市○○里○○路九三號，於九十
        年九月十六日晚間納莉颱風登陸後，約於晚間十一時許即已淹水且停電，有
        臺北縣汐止市中興里辦公處證明書附卷足證，是當時停放於該公司地下一樓
        之車號ＢＢ－六七一六號車輛，應已遭受水淹損害，被上訴人因無人留守又
        交通受阻，不及搶救系爭車輛，堪信為真實。另外，停放在被上訴人南崁分
        公司之車號ＢＢ－五一八五號車輛，因位在桃園縣蘆竹鄉○○路○段七號，
        於九十年九月十七日上午周遭交通尚可通行，故當日有值班人員進入南崁分
        公司巡視，據證人即當日留守之職員鄭啟明到庭證稱：「那時是早上八點多
        快九點，後來聽到外面的人說有淹水，當天有七、八部車，我的車在外面，
        車子進水後我馬上到地下室開車（跟上訴人中菱小客車租賃股份有限公司租
        的那部車），開的時候水衝過來，旁邊有人幫我推，我只有開一部車上來，
        其他的車是同一棟大樓其他人的車，我開上來的時候有浸到水才熄火的，車
        子是藍色的，車號不記得了」、「（問：汐止分行沒有人留守，為何南崁分
        行有人留守？）我們汐止分行在納莉颱風當天晚上就停電了，營業時間外並
        沒有行員值班，所以颱風當天汐止早就淹水，而南崁分行是隔天我們派人去
        把車開出來的」等語，可知被上訴人於颱風期間仍派員至南崁分公司巡視，
        並於發現公司附近有淹水情形後，立即前往停放系爭車輛之地下室將車輛駛
        出，惟因水勢過大，系爭車輛仍遭進水熄火等情，堪認為真實。又上訴人主
        張：被上訴人應如同多數民眾將車輛移至高架橋上放置，方可謂盡其善良管
        理人之注意義務云云，惟將車輛停放於高架橋上乃違反行政規章之行為，被
        上訴人並無義務為此法令禁止之行為，上訴人之主張，顯不足採。
      (2)再查九十年九月十六日晚間九時四十分登陸臺灣地區之納莉颱風，雨勢過大
        超過防洪系統的設計標準乃造成災害之主因，以臺北市防洪系統為例，設計
        標準訂在預防短時間內降下六百公厘雨量，但此次之日雨量卻是足足二倍，
        超過防洪系統所能承受，且抽水站設計標準是根據「台北市○○道工程設施
        標準」規定，以五年頻率颱風雨時的雨水逕流量計算，但當天基隆河降雨量
        已超過兩百年重現期洪流量，又當時正好遇上農曆八月初一的大潮，抽水機
        具無法發揮排洪作用，基隆河汐止段水位於九月十六日晚間十時四十分許即
        開始急遽暴漲，超過警戒線，而桃園縣南崁溪潰堤超過五百餘公尺，南崁溪
        後段溪水漫過河堤，部分民宅淹水高達一層樓，災情嚴重為數十年來罕見；
        此外，納莉颱風移動速度緩慢，由時速八公里降至六公里，最後再減至四公
        里，總計在臺灣地區陸地滯留近五十小時，挾帶雨量龐大，例如汐止地區累
        計雨量高達八八一公厘，至少造成全臺灣地區八十二人死亡、廿人失蹤和兩
        百零八人受傷，地下室淹水之建物多達六千多棟，有三十七萬多戶停電、九
        十一萬戶停水，即使從無淹水紀錄之地勢較高處所於本次颱風期間亦無倖免
        ，有被上訴人提出之剪報及網路電子報附卷可參。從而，納莉颱風造成臺灣
        北部地區人身及財產上之嚴重損害，並非中央氣象局事先發佈颱風警報及防
        災宣導所能預見，而受災範圍過於廣泛，亦非人力事先所能防免，本件被上
        訴人縱使事先將系爭二部車輛移往附近較高處，仍難以避免進水損害之發生
        。
      (3)從而，系爭二部車輛損害之造成係因納莉颱風雨量過大，河水潰堤漫淹成災
        ，且淹水範圍甚廣，非善良管理人之注意所能預見及防免，實為不可抗力事
        故，被上訴人就系爭二部車輛之保管並無違反善良管理人之注意義務，被上
        訴人並無可歸責事由。
五、綜上所述，系爭二部車輛於納莉颱風期間因泡水遭受損害，不可歸責於被上訴人
    ，依照民法第四百二十九條第一項規定，應由上訴人承擔系爭二部車輛之修繕費
    用，從而，上訴人起訴請求被上訴人支付系爭二部車輛之修繕費用共計一十三萬
    八千四百一十八元，及自本件起訴狀繕本送達被上訴人翌日起至清償日止，按週
    年利率百分之五計算之利息，為無理由，應予駁回，原審據此為被上訴人勝訴之
    判決，於法並無違誤，上訴意旨指摘原審判決不當，求予廢棄改判，為無理由，
    應予駁回。
六、本件事證已臻明確，兩造其餘攻擊、防禦方法及舉證，於本件判決結果不生影響
    ，爰不一一論述，附此敘明。
七、據上論結，本件上訴為無理由，依民事訴訟法第四百三十六條之一第三項、第四
    百四十九條第一項、第七十八條，判決如主文。
中　　　華　　　民　　　國　　九十一　　年　　　十　　　月　　二十二　　日
　　　　　　　　　　　　　　　　　　民事第四庭審判長法　官　 林勤綱
　　　　　　　　　　　　　　　　　　　　　　　　　　法　官　 劉又菁
                                                    法  官   陳博文
右為正本係照原本作成。
不得上訴。
中　　　華　　　民　　　國　　九十一　　年　　　十　　　月　　二十二　　日
                                                    書記官   蔡嘉萍
